【裁判字號】    95,易,117
【裁判日期】    950817
【裁判案由】    詐欺
【裁判全文】
臺灣嘉義地方法院刑事判決               95年度易字第117號
公  訴  人  臺灣嘉義地方法院檢察署檢察官
被      告  乙○○
                      之3
上列被告因詐欺案件，經檢察官提起公訴（九十五年度偵字第九
０二號），本院判決如下：
    主  文
乙○○意圖為自己不法之所有，而侵占自己持有他人之物，處有
期徒刑陸月，如易科罰金，以參佰元折算壹日。
    事  實
一、乙○○係甲○○前夫陳明鐘之胞姐，原在大陸地區經營發泡
    製品工廠，甲○○則於民國九十年間辦理移民澳洲，並於九
    十一年七月四日與陳明鐘完成離婚手續，而長期未返回臺灣
    。乙○○於九十三年一月二十五日由大陸地區返回位於嘉義
    市○○路一三七號二樓娘家時，見玉山商業銀行股份有限公
    司（下稱玉山銀行）因屆期換發甲○○所申辦之信用卡而寄
    發至上開地址之卡號0000000000000000號信用卡乙張及該張
    信用卡之預借現金密碼函，思及其在大陸地區所經營之工廠
    欠缺資金週轉，竟起意冒用該信用卡至自動付款設備預借現
    金應急，遂意圖為自己不法之所有，利用原本即得持有、管
    領甲○○信件之機會，以變易持有為所有之意思將上開銀行
    所換發之信用卡乙張及預借現金密碼函予以侵占入己。乙○
    ○旋基於意圖為自己不法所有之概括犯意，於同年一月三十
    日中午十二時二十九分，先利用其不知情之配偶黃景賓至嘉
    義市○○路二四二號玉山銀行嘉義分行自動櫃員機，連續持
    用上開信用卡並輸入預借現金密碼，使該自動櫃員機辨識系
    統對真正持卡人之識別陷於錯誤，誤以為黃景賓係有正當權
    源之持卡人，分別支付其所輸入預借金額新臺幣（下同）三
    萬元、三萬元及二萬五千元共計三筆，不知情之黃景賓取得
    上開現金後均交予乙○○；復於翌日中午十二時許，乙○○
    再自行至上開自動櫃員機，連續持用上開信用卡並輸入預借
    現金密碼，使該自動櫃員機辨識系統對真正持卡人之識別陷
    於錯誤，誤以為乙○○係有正當權源之持卡人，分別支付其
    所輸入預借金額三萬元、三萬元及二萬五千元共計三筆，乙
    ○○前後二日以此不正方法由該自動付款設備取得現金總計
    十七萬元，而足以生損害於甲○○及玉山銀行。嗣因甲○○
    上開信用卡預借現金之帳款遲未清償，玉山銀行經詢問甲○
    ○後發覺案發時甲○○並不在臺灣，始查知上情。
二、案經玉山銀行訴請臺灣嘉義地方法院檢察署檢察官偵查起訴
    。
    理  由
一、按被告以外之人於審判外之陳述，雖不符刑事訴訟法第一百
    五十九條之一至同法第一百五十九條之四之規定，而經當事
    人於審判程序同意作為證據，法院審酌該言詞陳述或書面陳
    述作成時之情況，認為適當者，亦得為證據。當事人、代理
    人或辯護人於法院調查證據時，知有第一百五十九條第一項
    不得為證據之情形，而未於言詞辯論終結前聲明異議者，視
    為有前項之同意，刑事訴訟法第一百五十九條之五定有明文
    。查被告乙○○於準備程序中對於告訴人代理人張剛維於偵
    查中之指訴、玉山銀行嘉義分行自動櫃員機監視器翻拍被告
    乙○○及證人黃景賓提款照片各二幀、玉山銀行信用卡消費
    明細對帳單及預借現金明細表各一紙、檢察事務官與被害人
    甲○○之公務電話紀錄表、被害人甲○○簽具傳真之切結書
    、聲明書各一紙等證據方法均同意進行調查，復於審判程序
    中對於上開證據方法及玉山商業銀行股份有限公司執照、被
    害人甲○○入出境查詢結果、玉山銀行全買信用卡申請書、
    檢察事務官勘驗筆錄、甲○○的戶籍查詢結果、中華電信資
    料查詢結果（行動電話門號0000000000號）等證據方法列為
    證據進行調查表示無意見，且其亦未於言詞辯論終結前對於
    上開證據方法之證據能力聲明異議，復經本院審酌上開言詞
    或書面陳述作成時之情況，認為適當，揆諸首揭規定，上開
    證據方法，自均具有證據能力，合先敘明。
二、訊據被告乙○○固坦承伊於上開時地確實曾先利用其不知情
    之配偶案外人黃景賓持用被害人甲○○上開信用卡至自動付
    款設備預借現金，翌日再由其本人持用上開信用卡至自動付
    款設備預借現金，前後共計得款十七萬元，並挪為其所營工
    廠週轉資金之事實，然矢口否認有何侵占及以不正方法由自
    動付款設備取得他人之物犯行，辯稱：伊使用被害人甲○○
    上開信用卡係經被害人甲○○於九十二年農曆年間口頭同意
    ，信用卡為被害人甲○○交付給伊，預借現金密碼亦為被害
    人甲○○所告知，伊並非私自冒用該信用卡預借現金云云。
    惟查：
  （一）被告於上開時地先利用其不知情之配偶案外人黃景賓持
        用被害人甲○○上開信用卡至自動付款設備預借現金，
        再由其本人持用上開信用卡至自動付款設備預借現金，
        前後共計得款十七萬元，並挪為其所營工廠週轉資金之
        事實，業據被告供承不諱，核與告訴人代理人張剛維於
        偵查中之指訴情節相符，並有玉山銀行嘉義分行自動櫃
        員機監視器翻拍被告乙○○及案外人黃景賓提款照片各
        二幀、玉山銀行信用卡消費明細對帳單及預借現金明細
        表各一紙附卷可稽。是此部份之事實至為明灼，堪以認
        定。
  （二）而被害人甲○○上開信用卡及預借現金密碼函係由玉山
        銀行於九十三年一月十四日因信用卡屆期換發而寄發至
        被告乙○○位於嘉義市○○路一三七號二樓娘家等情，
        則為告訴人代理人張剛維於偵查中之指訴明確；參以該
        張信用卡於九十三年一月至二月份之帳單寄送地址確為
        嘉義市○○路一三七號二樓等情，此觀卷附玉山銀行信
        用卡消費明細對帳單之帳單寄送地址欄即明，而信用卡
        屆期換發均由發卡銀行以掛號信函寄送至各該信用卡之
        帳單地址等情，則為信用卡交易之交易常規，此乃眾所
        周知之事實，足認被害人甲○○上開信用卡及預借現金
        密碼函確係寄送至上開地址無訛。再徵諸被害人甲○○
        自九十二年三月六日離開臺灣出境後迄九十三年十二月
        二十四日均未返回臺灣等情，此有被害人甲○○之入出
        境記錄查詢結果乙份附卷可參（見交查卷第31頁、第32
        頁），足認上開信用卡及預借現金密碼函並非由被害人
        甲○○親自收受無疑。被告固辯稱：伊使用被害人甲○
        ○上開信用卡係經被害人甲○○於九十二年農曆年間口
        頭同意，信用卡為被害人甲○○交付給伊，預借現金密
        碼亦為被害人甲○○所告知云云，然該張信用卡於九十
        三年初始因換發寄送至上開地址，且被害人甲○○亦未
        親自收受，自無可能於該張信用卡換發寄送之前一年即
        預先口頭同意被告使用該張信用卡，甚至於未收受該張
        信用卡及預借現金密碼函之情形下，親自轉交該張信用
        卡予被告，並告知預借現金密碼，是被告上開辯詞顯與
        事實相違。此外，被害人甲○○並未授權被告使用其上
        開信用卡等情，亦有檢察事務官與被害人甲○○之公務
        電話紀錄表、被害人甲○○簽具傳真之切結書、聲明書
        各一紙附卷可憑，更證被告上開辯詞之不實，故被告上
        開辯詞顯係卸責之詞，並不足採。
  （三）發卡銀行所核發之信用卡均需以本人名義持用，不得轉
        借、讓與等情，此為信用卡交易之通例，本為眾所周知
        之事實，而被告於案發前已有使用自己名義信用卡之社
        會經驗，亦明知上開信用卡使用之常規等情，則為被告
        於本院審判時供承明確（見本院卷第69頁）。而被告因
        其在大陸地區所經營之工廠欠缺資金週轉，始持用被害
        人甲○○之信用卡至自動付款設備預借現金應急等情，
        則據被告坦認不諱（見本院卷第67頁）；參以被告於取
        得被害人甲○○之上開信用卡及預借現金密碼函後，更
        進而冒用被害人甲○○名義撥打玉山銀行信用卡服務專
        線，將該信用卡之帳單地址更改至其位於嘉義市○○路
        一六九號之辦公處所等情，業據本院於審理時勘驗該通
        電話錄音光碟無訛（見本院卷第59頁），並有勘驗筆錄
        乙份附卷可稽（見交查卷第114頁至第117頁），是被告
        顯有變易原來之持有意思而為不法所有之意思甚明。故
        被告係為預借現金以週轉應急，而利用其原本即得持有
        、管領被害人甲○○信件之機會，以變易持有為所有之
        意思將上開銀行所換發之信用卡乙張及預借現金密碼函
        予以侵占入己，再冒用被害人之信用卡至自動付款設備
        ，輸入持卡人之密碼，取得所預借之現金等情，至堪認
        定，是其主觀上具有為自己不法所有之意圖、侵占他人
        之物以及以不正方法由自動付款設備取得他人之物之犯
        意無疑。
  （四）綜上所述，本件事證明確，被告上開辯詞並不足信，其
        犯行堪以認定，應依法論科。
三、核被告上開所為，係犯刑法三百三十五條第一項侵占罪及同
    法第三百三十九條之二第一項之以不正方法由自動付款設備
    詐取他人之物罪。被告利用不知情之配偶黃景賓代為至自動
    付款設備預借三筆現金而實施上開部分犯行，該部分係間接
    正犯。按行為後法律修正，致行為時與裁判時之法律規定不
    同，而有刑法第二條第一項行為後法律變更之情形者，應比
    較新舊法，依「從舊從輕」之法則，適用最有利於行為人之
    法律；又所稱「法律變更」應係指刑罰法律變更，即犯罪構
    成要件或處罰之內容變更，或「罪」「刑」雖未變更，但因
    法條修正結果，使刑罰之實質內容發生變動而輕重之別者而
    言。查：（一）本件被告行為後，刑法於九十四年一月七日
    修正，同年二月二日公布，九十五年七月一日修正施行，已
    刪除第五十五條牽連犯及第五十六條連續犯之規定，原屬牽
    連犯或連續犯之數個犯罪行為，依新法應論以數罪，併合處
    罰之，而依修正前之刑法第五十五條及第五十六條規定，則
    論以裁判上一罪，顯然罪刑之處罰內容發生變動，此部份之
    修正，自屬法律變更，應有新舊法之比較適用；而經比較新
    舊法結果，以舊法較有利於行為人，依刑法第二條第一項規
    定，應適用修正前刑法第五十五條牽連犯及第五十六條連續
    犯之規定（最高法院九十五年五月二十三日第八次刑事庭會
    議決議參照）。本件被告上開犯行均在上開法律修正前，其
    多次至自動付款設備詐取財物犯行，時間緊接，方法相同，
    所犯係構成要件相同之罪名，顯係基於概括犯意反覆為之，
    揆諸上開說明，自應依其行為時即修正前刑法第五十六條之
    連續犯規定，論以一罪，並加重其刑。再其所犯上開利用自
    動付款設備詐欺取財及侵占罪犯行間，有方法、目的之牽連
    關係，應依修正前刑法第五十五條之規定，從一重依侵占罪
    處斷。（二）被告行為後，九十五年六月十四日修正公布，
    同年七月一日施行之刑法施行法第一條之一增訂「中華民國
    九十四年一月七日刑法修正施行後，刑法分則編所定罰金之
    貨幣單位為新臺幣。九十四年一月七日刑法修正時，刑法分
    則編未修正之條文定有罰金者，自九十四年一月七日刑法修
    正施行後，就其所定數額提高為三十倍。但七十二年六月二
    十六日至九十四年一月七日新增或修正之條文，就其所定數
    額提高為三倍」等內容。而被告所犯之刑法第三百三十五條
    第一項自七十二年六月二十六日（即罰金罰鍰提高標準條例
    修正公布日）迄今未修正，其罰金之法定刑為「一千元」（
    貨幣單位為「銀元」），再依罰金罰鍰提高標準條例第一條
    前段規定罰金刑提高十倍為「銀元一萬元」，依現行法規所
    定貨幣單位折算新台幣條例規定折算為「新臺幣三萬元」；
    又於刑法施行法第一條之一施行日（即九十五年七月一日）
    後，刑法所定罰金之貨幣單位改為「新臺幣」，就其所定數
    額高三十倍，亦為「新臺幣三萬元」，是刑法施行法第一條
    之一施行後，罰金刑貨幣單位雖有「新臺幣」之更異，惟適
    用結果之罰金額度則無二致，就罰金法定刑提高之「刑罰權
    規範內容」並未變更，尚無刑法第二條第一項新舊法比較適
    用之問題，自應適用現行有效之法律。（三）被告行為後，
    刑法第三十三條第五款亦有修正，修正前刑法第三十三條第
    五款規定「罰金：一元以上」，而修正後該款則規定「罰金
    ：新臺幣一千元以上，以百元計算之」，致刑法法定本刑中
    列有罰金刑者，其罰金刑部分刑度有加重之情形，應依新刑
    法第二條第一項前段之規定，適用行為時法（最高法院九十
    五年第八次刑事庭決議參照）。（四）本件被告行為時之易
    科罰金折算標準，依修正前刑法第四十一條第一項前段規定
    ：「犯最重本刑為五年以下有期徒刑以下之刑之罪，而受六
    個月以下有期徒刑或拘役之宣告，因身體、教育、職業、家
    庭之關係或其他正當事由，執行顯有困難者，得以一元以上
    三元以下折算一日，易科罰金。」及修正前罰金罰鍰提高標
    準條例第二條前段（現已刪除）規定，就其原定數額提高為
    一百倍折算一日，應以銀元三百元折算一日，經折算為新臺
    幣後，應以新臺幣九百元折算為一日。惟九十五年七月一日
    修正公布施行之刑法第四十一條第一項前段規定：「犯最重
    本刑為五年以下有期徒刑以下之刑之罪，而受六個月以下有
    期徒刑或拘役之宣告者，得以新臺幣一千元、二千元或三千
    元折算一日，易科罰金。」比較修正前後之易科罰金折算標
    準，以九十五年七月一日修正公布施行前之規定，較有利於
    被告，依刑法第二條第一項前段之規定，應適用修正前刑法
    第四十一條第一項前段規定，定其折算標準。又公訴人於起
    訴書內雖未引用刑法三百三十五條第一項之罪名，然此部分
    事實於起訴書內業已敘及，且經本院於審判時依刑事訴訟法
    第九十五條第一款後段規定告知被告，顯為起訴效力所及，
    本院自應加以審理，附此敘明。爰審酌被告並無前科之素行
    、為取得週轉資金之犯罪動機及目的，冒用他人信用卡至自
    動櫃員機預借現金之犯罪手段、對被害人及發卡銀行所生之
    損害、所詐得金錢之數額，以及於本院審理時仍飾詞否認犯
    行，且迄未以具體作為表達償還發卡銀行損失之態度等一切
    情狀，量處如主文所示之刑，並諭知易科罰金之折算標準，
    以資懲儆。
據上論斷，應依刑事訴訟法第二百九十九條第一項前段，刑法第
二條第一項、第五十六條（修正前）、第三百三十五條第一項、
第三百三十九條之二第一項、第五十五條（修正前）、第四十一
條第一項前段（修正前），刑法施行法第一條之一第一項、第二
條，罰金罰鍰提高標準條例第二條（修正前），判決如主文。
本案經檢察官吳咨泓到庭執行職務。
中    華    民    國    95    年    8    月     17    日
                  刑事第四庭  審判長法  官  林世芬
                                    法  官  鄭雅文
                                    法  官  曾宏揚
上列正本證明與原本無異。
如不服本判決，應於判決送達後10日內向本院提出上訴狀（應附
繕本）。告訴人或被害人如對於本判決不服者，應具備理由請求
檢察官上訴，其上訴期間之計算係以檢察官收受判決正本之日期
為準。
中    華    民    國    95    年    8    月     17    日
                                    書記官  陳慶昀
附錄本案論罪科刑法條全文：
中華民國刑法第335條第1項
（普通侵占罪）
意圖為自己或第三人不法之所有，而侵占自己持有他人之物者，
處5年以下有期徒刑、拘役或科或併科1千元以下罰金。
中華民國刑法第339條之2第1項
（違法由自動付款設備取得他人之物之處罰）
意圖為自己或第三人不法之所有，以不正方法由自動付款設備取
得他人之物者，處3年以下有期徒刑、拘役或1萬元以下罰金。


司法院資訊處製作；財團法人民間司法改革基金會備份。
